【裁判字號】    98,訴,1484
【裁判日期】    981130
【裁判案由】    清償債務
【裁判全文】
臺灣臺北地方法院民事判決              98年度訴字第1484號
原      告  甲○○
訴訟代理人  王東山律師
複  代理人  李美寬律師
            許富雄律師
            李淑吟律師
被      告  乙○○○
訴訟代理人  葉春生律師
上列當事人間清償債務事件，本院於民國九十八年十一月十二日
言詞辯論終結，判決如下：
    主  文
原告之訴及假執行之聲請均駁回。
訴訟費用由原告負擔。
    事實及理由
一、原告起訴主張：
  (一)被告於民國94年4月2日向原告借款新臺幣（下同）50萬元，
    並告提供其所有之臺北市○○街73巷56弄25號4樓（下稱系
    爭房屋）為借款擔保，簽訂抵押權契約，約定被告應於每月
    2 號支付原告利息1萬5,000元，若連續3個月積欠利息不付
    ，則無條件同意讓渡系爭房屋之權利予原告，並騰空交屋；
    嗣被告又於94年5月19日再向原告借款30萬元，雙方再簽訂
    抵押權契約附約，重新議定借款金額為80萬元，並以系爭房
    屋為借款擔保，被告承諾於每月20日支付利息2萬4,000元，
    其餘擔保條件同前，詎被告取得借款80萬元後，連續3個月
    未支付利息，爰依消費借貸之法律關係請求被告還款，並以
    本院98年度司促字第12895號支付命令送達被告為催告之意
    思表示等情。
  (二)為此聲明：
    1.被告應給付原告80萬元，及自98年6月21日起至清償日止
      ，按週年利率5%計算之利息。
    2.願供擔保請准宣告假執行。
二、被告則抗辯以：
  (一)抵押權契約及抵押權契約附約雖係被告所親自簽署，然上揭
    二份契約非屬民法上之抵押權，是原告無直接請求伊給付金
    錢之權利。又原告曾以被告向伊借款80萬元事後拒絕清償為
    由，向臺灣板橋地方法院檢察署對被告提起詐欺告訴，經臺
    灣板橋地方法院檢察署檢察官偵查後，認被告係因其配偶即
    訴外人林龍標積欠原告賭債無法清償，因而由被告與原告簽
    訂抵押權契約、抵押權契約附約以為賭債之擔保憑據，原告
    並無交付借款80萬元予被告，而以98年度偵字第18481號為
    不起訴處分，茲觀諸該份不起訴處分書可知，本件原告所主
    張之款項，實係伊配偶即訴外人林龍標積欠之賭債，兩造間
    既無消費借貸之意思合致，原告復無將80萬元款項實際交付
    予被告，應認兩造間消費借貸法律關係並未成立生效，被告
    自無清償義務，況且賭博為法令禁止之行為，賭債非債，抵
    押權契約、抵押權契約附約暨係被告為擔保訴外人林龍標賭
    債而與原告簽署，則原告亦不得依上揭契約請求被告給付80
    萬元；退步言之，倘鈞院兩造間80萬元之消費借貸法律關係
    確實有效存在，惟訴外人林龍標業已陸續償還100萬5,000元
    予原告，早已超出上揭契約所約定80萬元，原告所為請求，
    自無理由。
  (二)為此聲明：
    1.原告之訴及假執行之聲請均駁回。
    2.如受不利判決，願供擔保聲請准宣告免為假執行。
三、兩造於97年4月2日簽訂抵押權契約，約定被告就系爭房屋提
    供予原告作為擔保支付50萬元之憑據，原告同意被告每月2
    日支付利息1萬5,000元，如被告可歸還本金，原告同意以償
    還後之本金，酌以遞減利息，被告若連續3個月積欠利息不
    付，則無條件同意讓渡系爭房屋之權利予原告，並騰空交屋
    ，另兩造又於94年5月19日簽訂抵押權契約附約，約定被告
    同意每月20日支付利息2萬4,000元，並與原告重新議定抵押
    權契約之總金額為80萬元，其餘約定內容不變，原告曾以被
    告向伊借款80萬元事後拒絕清償為由，向臺灣板橋地方法院
    檢察署對被告提起詐欺告訴，經臺灣板橋地方法院檢察署檢
    察官偵查後，認並無積極證據足以認定被告有何詐欺犯行，
    而以98年度偵字第18481號為不起訴處分確定等情，有抵押
    權契約（見本院卷第24頁）、抵押權契約附約（見本院卷第
    25頁）及臺灣板橋地方法院檢察署檢察官98年度偵字第184
    81號不起訴處分書（見本院卷第51、52頁）等資料附卷足憑
    ，並為兩造所不爭執，堪信為真實。
四、本件原告主張被告係為向伊借款共計80萬元，而與伊簽訂抵
    押權契約、抵押權契約附約，伊已依約交付80萬元款項，詎
    被告竟未依約支付利息，且拒絕清償本金，爰以本院98年度
    司促字第12895號支付命令送達被告為催告之意思表示，並
    爰依消費借貸之法律關係訴請被告清償借款等語，為被告所
    否認，並以前詞抗辯，是本件之爭點厥為：原告依消費借貸
    之法律關係請求被告給付80萬元及法定遲延利息，有無理由
    ？茲分述如下：
  (一)按當事人主張有利於己之事實者，就其事實有舉證之責任，
    民事訴訟法第277條前段定有明文。再按「請求履行債務之
    訴，除被告自認原告所主張債權發生原因之事實外，應先由
    原告就其主張此項事實，負舉證之責任，必須證明其為真實
    後，被告於其抗辯事實，始應負證明之責任，此為舉證責任
    分擔之原則」，有最高法院43年台上字第377號判例可資參
    照。次按「消費借貸契約為要物契約，因金錢或其他代替物
    之交付而生效力（民法第四百七十五條參照），被上訴人主
    張陳茂男向被上訴人貸款而以陳其祥為連帶保證人，既為上
    訴人所否認，依舉證責任分配之原則，自應由被上訴人舉證
    證明陳茂男以陳其祥為連帶保證人，自被上訴人受領貸款而
    成立消費借貸契約」、「當事人主張有金錢借貸關係存在，
    須就其發生所須具備之特別要件即金錢之交付及借貸意思表
    示互相一致負舉證之責任，若僅證明有金錢之交付，未證明
    借貸意思表示互相一致者，尚不能認為有金錢借貸關係存在
    」，亦有最高法院80年度台上字第332號、81年度台上字第
    2372號判決足參，本件原告主張兩造間有80萬元之消費借貸
    法律關係存在，為被告所否認，依前揭說明，自應由原告就
    該消費借貸法律關係所須具備之特別要件即金錢之交付及借
    貸意思表示互相一致負舉證之責任，合先敘明。
  (二)依卷附抵押權契約記載：「立契約書人：乙○○○、甲○○
    （以下簡稱甲方、乙方），茲就坐落臺北市○○街73巷56弄
    25 號4樓之標的物，甲方提供給乙方作為擔保支付新臺幣伍
    拾萬元整之憑據，雙方就抵押權內容，協議如下：…」（見
    本院卷第24頁）及抵押權契約附約記載：立契約書人：乙○○○、甲○○（以下簡稱甲方、乙方），雙方約定如下：一
    乙方同意甲方每月20日支付利息新臺幣貳萬肆仟元整。二原
    前項民國94年4月2日訂定之抵押權契約，原乙方之權利總金
    額為新臺幣伍拾萬元整，今雙方重新議定為新臺幣捌拾萬元
    整。三前項契約之其他約定內容不變」等語（見本院卷第25
    頁），充其量僅能認定被告承諾提供系爭房屋予原告作為擔
    保支付80萬元之憑據，並同意於每月20日支付利息2萬4,000
    元予原告，惟被告承諾擔保付款之原因眾多，或為清償自己
    先前積欠被告之其他債務，亦有可能係代第三人向原告為清
    償行為，該抵押權契約及抵押權契約附約其上既未明確記載
    被告向原告貸與金錢之意旨，復無載明原告已將80萬元款項
    交被告收訖，即不得僅憑上揭契約即遽以認定兩造間有借貸
    意思表示互相一致及金錢之交付。
  (二)原告於98年11月12日本院言詞辯論程序中指稱：被告係因工
    程款亟需現金周轉，故簽訂抵押權契約向伊借款80萬元，抵
    押權契約是在代書那邊簽的，除此之外沒有簽其他借據或本
    票，第一次是在94年4月間間借50萬元，先去代書事務所簽
    抵押權契約，之後約在在臺北縣中和市莊敬「小王」住處給
    錢，給錢當時約有5、6人在場，丙○○當天有在場，丙○○
    「小王」住處經常在出現，當天剛好丙○○也去，並不是事
    先約好，50萬元現款是放在客廳茶几上，由原告夫婿即訴外
    人林龍標收走，當場只有訴外人林龍標一人點鈔，同年5月
    中旬被告又表示月底到了沒辦法發工錢要向伊借款30萬元，
    伊與被告之後又去代書那邊簽寫抵押權契約附約，當天下午
    再到「小王」住處給錢，因丙○○事先與伊約好當天下午要
    去爬山，所以丙○○也到「小王」住處等伊，交完錢後伊便
    騎乘機車搭載丙○○去爬山，這次借的30萬元也是交由訴外
    人林龍標一人點鈔等云（見本院卷第84、85頁），然原告指
    稱親自在場見聞借款過程之證人丙○○於98年11月12日本院
    言詞辯論程序中卻證稱：94年某天伊去「小王」住處準備與
    「小王」及原告聊天時，剛好被告夫妻也在那邊，被告夫妻
    向原告表示要借款50萬元，經過商量後原告表示同意借款，
    原告便委請原告女兒騎機車拿50萬元過來借被告夫妻，錢拿
    來之後，被告夫妻兩人都有點鈔，伊當場有看到原告與被告
    簽訂抵押權契約，該份抵押權契約是在「小王」家當場簽的
    ，大約1、2個月被告夫妻又到「小王」住處向原告借30萬元
    ，這次伊並沒有與任何事先約好，是臨時到「小王」住處剛
    好碰到原告等人在處理借錢的事，伊看到被告夫妻央請原告
    借款30萬元，經與原告商議後，原告表示同意，被告夫妻有
    一張一張點數鈔票，之後伊便一人騎車回家等語（見本院卷
    第87、88頁），經比對原告之說詞及證人丙○○前開證詞可
    知，關於原告與被告係直接於「小王」住處商議借款抑或事
    先於代書處簽訂契約再行前往「小王」住處交付借款？抵押
    權契約係於代書處簽署抑或於「小王」住處簽署？借款係交
    由被告夫婿即訴外人林龍標點數抑或由被告夫妻共同點數？
    於借款30萬元當時證人丙○○究係事先與原告相約於「小王
    」住處會面抑或偶然前往該處而巧遇兩造借款？證人丙○○
    於被告借款30萬元當天事後究係1人離去抑或依約與原告前
    往附近山區爬山等重要事項，原告之說詞與其所聲稱在場目
    睹交款之證人丙○○之證詞明顯相互矛盾，則其二人所為說
    詞是否真實可採，遶有再行斟酌之餘地；況原告與被告既於
    代書事務所簽署抵押權契約、抵押權契約附約何以未直接於
    該處交付借款並由代書進行見證，反捨本逐末，改約於與渠
    等借款事宜全然無關之「小王」住處進行交款，亦明顯有違
    常情；再者，「小王」住處既非證人丙○○之平日生活起居
    處所，何以原告2次交付借款之行為均如此巧合為丙○○偶
    然行經該處而得目睹交款全程經過？綜上，原告之說詞及證
    人丙○○之證詞實有諸多啟人疑竇之處，渠2人復無法就上
    揭疑點為合理充分之說明，自難僅憑渠2人之說詞即認定原
    告確實有將80萬元款項交付予被告。
  (三)綜上，原告既未能舉證證明其與被告間有借款80萬元之意思
    表示合致且其已交付80萬元款項予被告，則其依消費借貸法
    律關係，訴請被告返還借款80萬元及法定遲延利息，即無所
    據。
五、綜上所述，原告依消費借貸法律關係，請求被告給付如其前
    揭聲明所示，均無理由，應予駁回。原告既受敗訴判決，其
    假執行之聲請即失所附麗，不應准許。而兩造其餘之攻擊防
    禦方法及證據資料，經本院斟酌後，認為均不足以影響本判
    決之結果，自無一一詳予論述之必要，兩造所提證據調查之
    聲請，因本件事證已臻明確，亦無調查之必要，均附此敘明
    。
六、據上論結，本件原告之訴為無理由，依民事訴訟法第78條，
    判決如主文。
中    華    民    國    98    年    11    月    30    日
                  民事第二庭    法  官  李家慧
以上正本係照原本作成
如對本判決上訴，須於判決送達後20日內向本院提出上訴狀
中    華    民    國    98    年    11    月    30    日
                                書記官  康翠真

司法院資訊處製作；財團法人民間司法改革基金會備份。
